【裁判字號】    90,上更(一),388
【裁判日期】    901231
【裁判案由】    偽造有價證券等
【裁判全文】
臺灣高等法院高雄分院刑事判決                  九十年度上更(一)字第三八八號
    上  訴  人
    即  被  告  丁○○
    選任辯護人  楊達雄
右上訴人因偽造有價證券等案件，不服臺灣屏東地方法院八十七年度訴第八九六號中
華民國八十八年三月十八日第一審判決（起訴案號：臺灣屏東地方法院檢察署八十七
年度偵緝字第一八三號），提起上訴，經最高法院第一次發回更審，本院判決如左：
      主      文
原判決撤銷。
丁○○連續意圖供行使之用，而偽造有價證券，處有期徒刑年貳月。
附表所示偽造之本票合計壹佰壹拾張及偽造之「乙○○」、「陳慶妹」印章各壹顆均
沒收。
      事      實
一、丁○○於民國八十五年三月十五日，在屏東市○○路二一五巷二十號住處，自任
    會首，邀集郭嘉成、林進忠、甲○○、阿興、阿正等人，參加每期新台幣（下同
    ）一萬元之互助會，並未得陳慶妹、丙○○、乙○○之同意，而逕以其等名義（
    會單上分別以梅子、月子、林太太等名稱記載）為人頭加入互助會，連同會首共
    計三十七會，該互助會即由丁○○於每期開標後向死會會員（收取一萬元）及活
    會會員（收取一萬元扣除得標者所出標息），詎丁○○因需款孔急，明知其已無
    支付能力，竟基於意圖為自己不法之所有之概括犯意，連續於八十五年五月十五
    日（第三會），冒用「邵秋貞」名義；八十五年十月十五日（第八會），冒用乙○○之名義；八十六年三月十五日（第十三會），冒用「陳慶妹」名義，均以口
    頭宣稱標息二千五百元得標，而向該期其他活會會員各佯稱分別係丙○○、乙○○、陳慶妹得標，致使該期其他活會會員陷於錯誤而交付該期會款七千五百元（
    即收取一萬元扣除得標者所出標息二千五百元），以此方式擅自標取會款共計詐
    欺活會會員取得會款六十三萬元。丁○○並基於意圖供行使之用之概括犯意，先
    後於上述標會後同日，及於八十五年十二月十五日以甲○○名義（丁○○於八十
    五年十一月間第九會時，得甲○○同意，頂下其所退出之會）標得該期會後，在
    上開住處以附表所列之方式，未得邵秋貞、乙○○、甲○○、陳慶妹同意，連續
    簽發偽造如附表所示內容之本票，合計一百十張，先後持以行使而交付活會會員
    郭嘉成等人，用以擔保死會會款債權。嗣因丁○○無力負擔會款支出，而於八十
    六年六月間止會，戊○○求償無，經查訪始知上情。
二、案經郭嘉成訴由臺灣屏東地方法院檢察署檢察官偵查起訴。
      理      由
一、訊據上訴人即被告丁○○固坦承前開時、地，未得丙○○、乙○○、陳慶妹之同
    意，而逕以其等名義（會單上分別以梅子、月子、林太太等名稱記載）為人頭加
    入互助會，復冒用上述三人名義標取會款，及未得邵秋貞、乙○○、甲○○、陳
    慶妹同意，擅自偽造「邵秋貞」署名、指印，「乙○○」署名、印章一顆（蓋用
    印文），「李佳陵」署名、指印，「陳慶妹」署名、印章一顆（蓋用印文），連
    續簽發偽造如附表所示內容之本票等情，而辯護意旨則以被告不知簽發他人名義
    本票係屬違法，且事後已與告訴人郭嘉成和解且與其他會員相抵業已清償，足證
    被告並無詐欺犯意等語。經查：
  (一)前揭事實業據告訴人郭嘉成於偵查（見偵查卷第十二頁反面）、原審（見原審卷
    第十五頁）及本院調查中（見本院卷第二六、二七頁）指訴歷歷，並經被害人甲○○、丙○○於偵查中指陳明確（見偵查卷第十三頁），並有被告以陳慶妹、邵
    秋貞、乙○○、李佳陵等人名義所偽造之本票影本四張（見偵查卷第三、四頁）
    及互助會單一張（見偵查卷第二頁）在卷可稽。
  (二)附表所示被告偽造被害人邵秋貞、乙○○、甲○○、陳慶妹等人名義本票之張數
    共計惟一百十張，計算方式如下：
  １被告以被害人邵秋貞名義於八十五年五月十五日（第三會）冒標該會時，尚有三
    十四名活會會員，扣除陳慶妹、乙○○二人係屬為被告所冒用之人（自毋庸再列
    入應交付本票之會員數），被告偽造被害人邵秋貞名義所簽發之本票，應有三十
    二張。
  ２被告以被害人乙○○名義於八十五年十月十五日（第八會）冒標該會時，尚有二
    十九名活會會員，扣除陳慶妹一人係屬為被告所冒用之人（自毋庸再列入應交付
    本票之會員數），被告偽造被害人乙○○名義所簽發之本票，應有二十八張。
  ３被告於八十五年十一月間第九會時，雖得被害人甲○○同意，頂下其所退出之會
    ，但被害人甲○○並未同意，由被告於標會後以其名義簽發本票（被害人甲○○
    於偵查中當庭否認其名義之本票係屬真正，見偵查卷第十三頁反面），何況被告
    頂下被害人甲○○之會，日後得標本應即以被告本人名義簽發本票，被害人甲○○既已讓渡該會，衡情豈有再予同意被告繼續使用其名義簽發本票，而自攬票據
    債務之理，故被告於八十五年十二月十五日（第十會）以被害人甲○○名義得標
    時，尚有二十七名活會會員，扣除陳慶妹一人係屬為被告所冒用之人（自毋庸再
    列入應交付本票之會員數），被告偽造被害人甲○○名義以「李佳陵」署名所簽
    發之本票，應有二十六張。
  ４被告以被害人陳慶妹名義於八十六年三月十五日（第十三會）冒標時，尚有二十
    四名活會會員，被告偽造被害人陳慶妹名義所簽發之本票，應有二十四張。
  (三)本件公訴人起訴時僅指陳被告「私自標取會款」等語，並未認定被告究以若干標
    息而詐標會款等情，然被告究以若干標息進而詐取多少會款，事實審法院即應詳
    盡調查，並參酌經驗及論理法則，予以認定。本件互助會因被告於原審及本院上
    訴審中始終辯稱「伊不記得冒標多少」（見原審卷第三一頁反面，本院上訴卷第
    二九頁反面、第三八頁），經本院更審調查中傳喚告訴人郭嘉成，據其陳明「此
    互助會於第十五期以前，標息係二千五百元左右，過十五期後，就標到三千二百
    元左右」等語（見本院更審卷第二六頁），雖被告於本院更審調查中得知告訴人
    前開標息之陳述後，即改稱「標息沒那麼高，印象中只有一千八百元至二千元左
    右」（見本院更審卷第三五頁），參以被告於本件更審前之偵、審程序中均以不
    記得標息若干置辯，而告訴人郭嘉成所陳標息金額，亦核與一般民間一萬元互助
    會常見標息數額相當，既本件係屬告訴人郭嘉成提出告訴，衡情其就互助會之相
    關細節記憶必較被告深刻且正確，則本於一般人所認知之經驗及論理法則而論，
    自堪認定告訴人郭嘉成所陳標息二千五百元一節，合於事實可資採信。
  (四)被告冒用被害人丙○○、乙○○、陳慶妹名義標取會款之會期，各為第三、八、
    十三會，已如前述，則被告冒標之標息則均以二千五百元計算為當（均屬第十五
    期會以前），依此計算被告冒標會款，詐欺活會會員款項共計六十三萬元，計算
    方式如下：
  １被告以被害人邵秋貞名義於八十五年五月十五日（第三會）冒標該會時，尚有三
    十四名活會會員，扣除陳慶妹、乙○○二人係屬為被告所冒用之人（自毋庸再列
    入向其收取活會會款之會員數），則應收之活會三十二會，每一會應收會款係以
    一萬元扣除得標者所出標息二千五百元，即七千五百元，三十二會則為二十四萬
    元。
  ２被告以被害人乙○○名義於八十五年十月十五日（第八會）冒標該會時，尚有二
    十九名活會會員，扣除陳慶妹一人係屬為被告所冒用之人（自毋庸再列入向其收
    取活會會款之會員數），則應收之活會二十八會，每一會應收會款係以一萬元扣
    除得標者所出標息二千五百元，即七千五百元，二十八會則為二十一萬元。
  ３被告以被害人陳慶妹名義於八十六年三月十五日（第十三會）冒標時，尚有二十
    四名活會會員，則應收之活會二十四會，每一會應收會款係以一萬元扣除得標者
    所出標息二千五百元，即七千五百元，二十四會則為十八萬元。
  (五)告訴人郭嘉成於本院更審調查中陳明「互助會開標時沒有填寫標單」（見本院更
    審卷第二七頁），核與被告所供相符（見本院更審卷第三四頁），又無任何冒標
    標單扣案可資佐證，是本件足證被告係以口頭告知其他活會會員，係由被害人丙○○、乙○○、陳慶妹等人，以二千五百元標息標得之事實。
  (六)按互助會會首既負責活會及死會會員之會款收付細節，衡諸常情，會首對於會員
    中究何人係活會或死會，及標息若干，理應記憶深刻，或有明確詳實之紀錄，否
    則互助會如何能正常持續進行；反之，徒以「不記得」推諉，益徵自任會首之被
    告主觀上顯有詐騙會員會款之不法意圖。又被告於偵查中即已供明其係遭購屋貸
    款利息所托累等語（見偵緝卷第四頁反面），嗣於本院更審所提出之辯護狀，亦
    陳以其遭受其他互助會倒會波及云云（見本院更審卷第五四頁），足徵被告對於
    招集民間互助會之操作，並非全然不熟，對於未得會員同意不得冒標及不得擅自
    以他人名義簽發本票等情，應無不知此係違法行為之理，是被告辯護意旨所陳上
    情，亦非妥適。至於被告於偵查中經通緝到案之初訊，雖曾否認其有冒標及偽造
    會員本票犯行（見偵緝卷第四頁反面），然此係被告初次到案後之推諉之詞，此
    觀被告嗣後之偵、審程序中，即已數度坦承前揭犯行等情自明，是被告於偵查初
    訊之供述證據，自難採為對被告有利證據之認定。
  (七)綜上所述，被告所辯冒標會款並無詐欺犯意及不知簽發他人名義本票係屬違法等
    情，均係推諉卸責之詞，不足採信。本件事證明確，被告前揭詐欺取財及偽造有
    價證券等犯行，均堪認定。
二、核被告意圖供行使之用而偽造他人名義本票並持以行使所為，係犯刑法第二百零
    一條第一項之偽造有價證券罪；被告以口頭冒用他人之名義標會，向活會會員詐
    取會款所為，係犯同法第三百三十九條第一項之詐欺罪。被告之偽造被害人乙○○、陳慶妹印章部分，為偽造有價證券之階段行為，另偽造被害人邵秋貞、乙○○、甲○○、陳慶妹署押，被害人乙○○、陳慶妹印文，被害人邵秋貞、甲○○
    指印部分，均為偽造有價證券行為之一部，及行使有價證券之低度行為應為其偽
    造有價證券之高度行為所吸收，均不另論處；被告於每期冒標後，以一行為向多
    名活會會員詐取會款，均為想像競合犯，應從一重論處；被告各次冒標行為，先
    後偽造多張被害人邵秋貞、乙○○、甲○○、陳慶妹本票，係實質上一罪。又其
    多次詐欺取財及偽造有價証券犯行之時間緊接，所犯為構成要件相同之罪，顯均
    係基於概括犯意所為，應以連續犯之規定以一罪論，並加重其刑；再被告自任互
    助會首，以偽造有價證券為方法為擔保，取信於活會會員，向活會會員詐取會款
    ，其所犯之偽造有價證券罪與詐欺罪間有方法結果之牽連關係，應從一重之偽造
    有價證券罪處斷，公訴人認係吸收關係，尚有未洽。又被告偽造被害人乙○○、
    陳慶妹印章部分，衡諸一般客觀社會常情，足認係由被告委由不知情刻印者製作
    ，此部份應論以間接正犯，此部份公訴人漏未論及，亦有未妥。
三、原審以被告罪證明確予以論罪科刑，固非無見，惟查：
  (一)被告偽造之被害人名義本票總數應係一百十張，原判決於事實欄卻記載為一百零
    四張，另於理由欄記載為一百零八張，另就詐得會款誤認為一百二十三萬八千元
    ，原判決此部份認定事實，均屬有誤。
  (二)原判決未予參酌卷附被告偽造之本票簽發日期，未予詳查而為具體認定被告先後
    冒標之犯罪日期，亦有未合；另被告係以二千五百元標息冒標會款，已如前述，
    原判決推測被告以一千五元冒標會款，亦有未洽。
  (三)原判決認被告於八十五年四月至八十六年間某日，在上開住處，冒用甲○○名義
    ，私自標取會款所為，亦犯刑法第三百三十九條第一項之詐欺取財罪，亦有不當
    ，如後所述；又未認定被告係利用不知情之刻印者偽造被害人乙○○、陳慶妹之
    印章行為，漏未論及間接正犯，亦有未妥。
  (四)附表所示偽造之本票，既依刑法第二百零五條宣告沒收，其效力當然及於偽造本
    票上之署押、指印及印文，原判決贅依刑法第二百十九條宣告沒收本票上之署押
    、指印及印文沒收，併有未合。
四、被告上訴指摘原判決量刑過重，固無足取，惟原判決既有可議，自應由本院予以
    撤銷改判。爰審酌被告犯罪動機、目的，為圖一己私利，冒標之人數、金額非少
    ，偽造如附表所示本票數量甚多，念其尚無其他犯罪前科之素行（見本院卷第十
    九頁之臺灣高等法院被告全國前案紀錄表），且犯後尚知坦承部分犯行，且事後
    已與告訴人郭嘉成和解（見原審卷第十六頁），但無證據證明有與其他被害人會
    員和解等一切情狀，量處如主文第二項所示之刑。扣案如附表所示偽造之本票一
    百十張，依刑法第二百零五條宣告沒收，另偽造之「乙○○」、「陳慶妹」印章
    各一顆，併依同法第二百十九條宣告沒收。
五、公訴意旨另以被告於八十五年四月至八十六年間某日，在上開住處，冒用甲○○
    名義，私自標取會款，而認被告亦涉犯刑法第三百三十九條第一項之詐欺取財罪
    嫌云云，惟查被害人甲○○於偵查中業已到庭證稱「伊有加入互助會，至第九會
    時，洪女（即被告）將伊會吃下，並有還伊九萬元」等語（見偵查卷第十三頁）
    ，則被告既得被害人甲○○同意，頂下其互助會，自有權利以甲○○名義標取會
    款，公訴意旨所指被告此部份亦屬冒標會款，自有未洽，尚難認被告另觸犯詐欺
    取財罪責，惟公訴意旨認此部分與前揭起訴經本院論罪科刑部分，有連續犯裁判
    上一罪關係，爰不另為無罪之諭知，附此敘明。
據上論結，應依刑事訴訟法第三百六十九條第一項前段、第三百六十四條、第二百九
十九條第一項前段，刑法第五十六條、第二百零一條第一項、第三百三十九條第一項
、第五十五條、第二百零五條、第二百十九條，罰金罰鍰提高標準條例第一條前段，
判決如主文。
本案經檢察官張其主到庭執行職務。
中       華        民         國    九十    年     十二    月  三十一   日
                              臺灣高等法院高雄分院刑事第六庭
                                  審判長法官  王憲義
                                        法官  謝靜雯
                                        法官  張意聰
右正本證明與原本無異。
如不服本判決，應於判決送達後十日內向本院提出上訴狀，其未述理由者並應於提
出上訴狀後十日內向本院補提理由書（應附繕本)。
                                      書記官  王婉蓉
中       華        民         國    九十一  年     一      月    三     日
附錄：本判決論罪科刑法條：
刑法第二百零一條第一項
意圖供行使之用，而偽造、變造公債票、公司股票或其他有價證券者，處三年以上十
年以下有期徒刑，得併三千元以下罰金。
刑法第三百三十九條第一項
意圖為自己或第三人不法之所有，以詐術使人將本人或第三人之物交付者，處五年以
下有期徒刑、拘役或科或併科一千元以下罰金。
附表：
┌──┬─────────────┬────────┬─────────┐
│編號│偽造之本票內容            │偽造之方式      │數  量            │
├──┼─────────────┼────────┼─────────┤
│ １ │發票人邵秋貞、發票日八十五│偽造邵秋貞之    │三十二張          │
│    │年五月十五日、票面金額新台│署名及指印      │(係冒標丙○○部分 │
│    │幣壹萬元                  │                │所偽造之本票）    │
├──┼─────────────┼────────┼─────────┤
│ ２ │發票人乙○○、發票日八十五│於冒標後同日在不│二十八張          │
│    │年十月十五日、票面金額新台│詳地點，利用不知│                  │
│    │幣壹萬元                  │情之刻印者（成年│                  │
│    │                          │人），偽刻乙○○│                  │
│    │                          │之印章，偽造林沈│                  │
│    │                          │恥之署名及印文於│                  │
│    │                          │其上            │                  │
├──┼─────────────┼────────┼─────────┤
│ ３ │發票人李佳陵、發票日八十五│偽造李佳陵之署名│二十六張          │
│    │年十二月十五日、票面金額新│及指印          │(係冒標甲○○會款 │
│    │台幣壹萬元                │                │部分所偽造之本票）│
├──┼─────────────┼────────┼─────────┤
│    │                          │於冒標後同日在不│                  │
│ ４ │發票人陳慶妹、發票日八十六│詳地點，利用不知│二十四張          │
│    │年三月十五日、票面金額新台│情之刻印者（成年│                  │
│    │幣壹萬元                  │人）偽刻陳慶妹之│                  │
│    │                          │印章，偽造陳慶妹│                  │
│    │                          │之署名及印文於其│                  │
│    │                          │上              │                  │
└──┴─────────────┴────────┴─────────┘
                                                                    Ａ


司法院資訊處製作；財團法人民間司法改革基金會備份。
